【裁判字號】    92,交抗,408
【裁判日期】    920421
【裁判案由】    違反道路交通管理處罰條例
【裁判全文】
臺灣高等法院交通事件裁定                        九十二年度交抗字第四０八號
    抗  告  人
    即受處分人  甲○○
右抗告人因違反道路交通管理處罰條例案件，不服臺灣桃園地方法院九十二年度交聲
字第一號，中華民國九十二年三月二十四日所為裁定（原處分案號：台北市交通事件
裁決所九十一年十二月六日北市裁三字第駕裁二二－ＡＲ0000000號），提起
抗告，本院裁定如左：
    主  文
抗告駁回。
    理  由
一、原裁定以：受處分人甲○○於民國九十一年十月二十日下午三時五十四分許，駕
    駛五Ｊ－四一七八號自小客車，行經台北市○○路、民族西路交叉口時，為原舉
    發機關照相舉發未繫安全帶，原處分機關乃據以裁處異議人罰鍰新台幣（下同）
    一千五百元。按汽車行駛於道路上，其汽車駕駛人或前座乘客未繫安全帶者，處
    駕駛人罰鍰新台幣一千五百元，道路交通管理處罰條例第三十一條第一項訂有明
    文。又本件汽車駕駛座之安全帶為三點Ｂ式，為同時繫縛乘員腰部及上半身，以
    一連條繫帶之一端固定於一固定器，繫帶自肩部斜繞胸部後，再以導帶環迴繞腰
    部，將另一端固定於另一個固定器之三支點安全帶，有原審現場勘驗照片數幀及
    經濟部中央標準局六十五年六月一日頒發之ＣＮＳ汽車用座椅安全帶國家標準第
    三點表一在卷可稽。受處分人於舉發之時間、地點，以將安全帶自腋下穿過，斜
    繞腹部後固定於固定器之方式扣上安全帶，而未按上開說明，自肩部斜繞胸部之
    正確方式使用安全帶，即駕車上路之事實，為  受處分人所不否認，並有舉發照
    片一張在卷可考，按安全帶之作用，乃在藉安全帶之綁縛，於車輛發生撞擊時，
    能將乘員固定於座位上，並平均分散乘員所受之衝擊力，以避免乘員之死傷。是
    故，如未依正確方式使用安全帶，將使安全帶之作用蕩然無存，與無使用安全帶
    無異，即主管機關交通部亦同此見解，有該部八十七年十一月十三日交路（八七
    ）字第０四九一六一號函可考。從而，原處分機關以受處分人駕駛車輛未繫安全
    帶為由，裁處異議人罰鍰一千五百元，認於法有據，而裁定駁回異議，經核並無
    不合，應予維持。
二、抗告意旨以：受處分人當日係將安全帶自腋下穿過腹部後扣住固定器，並非未使
    用安全帶，然舉發照片係由上往下拍攝，因角度關係，僅能攝得異議人肩、胸等
    部位，而無法拍得受處分人之腹部，以致在照片上造成受處分人肩上未繫有安全
    帶之假象。至於受處分人為何不依規定，從肩膀處繫上安全帶？係因受處分人為
    小兒麻痺患者，所駕駛者係改裝車輛，為因應駕駛需要，座椅需向前貼近方向盤
    ，並豎直椅背。因此，若依規定自肩膀處繫上安全帶時，安全帶將滑動至左肩頸
    、右胸腋處，造成受處分人頸部受到壓迫，產生極度不適。是故，受處分人乃將
    安全帶自腋下穿過腹部扣住固定器，如此既能達成安全帶在固定駕駛人之目的，
    亦不會造成受處分人身體不適。現行經濟部頒行的ＣＮＳ國家標準係針對一般大
    眾化之體型設計，並沒有針對殘障人士做特別考量，目前安全帶設計之道理適用
    在實物上不周遍，受處分人為小兒麻痺症患者，雙下肢因小兒麻痺後遺症而萎縮
    ，又因多年不平衡使力，已出現後小兒麻痺症後群之種種症狀─脊椎側彎，上身
    肌肉容易酸痛無力，造成坐姿傾斜，原審豈可認定此症僅引發病患下肢病變，並
    未影響病患上半身之正常，為自身安全，受處分人將座椅調到最高，把安全帶高
    度控制調降到最低，加上凹過七公分坐墊，惟安全帶仍從鎖骨上斜過，並未與肩
    部可以著力之接觸，因而向下拉到左上腹，目前接受建議用夾子將斜過頸子之安
    全帶與腰帶扣住，即無卡在頸子之問題，惟是否安全，仍屬疑問，從而原裁定認
    未繫安全帶，顯有違誤，為此提起抗告云云。
三、經查：
（一）本件汽車駕駛座之安全帶為三點Ｂ式，為同時繫縛乘員腰部及上半身，以一連
      條繫帶之一端固定於一固定器，繫帶自肩部斜繞胸部後，再以導帶環迴繞腰部
      ，將另一端固定於另一個固定器之三支點安全帶，有原審現場勘驗照片數幀及
      經濟部中央標準局六十五年六月一日頒發之ＣＮＳ汽車用座椅安全帶國家標準
      第三點表一在卷可稽。受處分人於舉發之時間、地點，以將安全帶自腋下穿過
      ，斜繞腹部後固定於固定器之方式扣上安全帶，而未按上開說明，自肩部斜繞
      胸部之正確方式使用安全帶，即駕車上路之事實，為受處分人所不否認，並有
      舉發照片一張在卷可據。按安全帶之作用，乃在藉安全帶之綁縛，於車輛發生
      撞擊時，能將乘員固定於座位上，並平均分散乘員所受之衝擊力，以避免乘員
      之死傷。是應正確使用安全帶，如未依正確方式使用安全帶，將使安全帶之作
      用蕩然無存，與無使用安全帶無異，即主管機關交通部亦同此見解，有該部八
      十七年十一月十三日交路（八七）字第０四九一六一號函可考，受處分人未依
      正確方式使用安全帶，其結果與未使用安全帶無異，原處分機關以受處分人駕
      駛車輛未繫安全帶為由，裁處異議人罰鍰一千五百元，於法自屬有據。受處分
      人辯稱：已使用安全帶云云，洵非可採。
（二）本件經原審勘驗受處分人實際乘坐車輛之情形結果，安全帶固因緊靠受處分人
      頸部，造成受處分人頸部不適，長久下來，甚或有紅腫之虞，惟上開情形，或
      可依使用手冊自行調整，或可在安全帶上加裝護套以資解決，究與無法使用安
      全帶不同。何況受處分人目前接受建議用夾子將斜過頸子之安全帶與腰帶扣住
      ，即無卡在頸子之問題，是受處分人尚不能僅以其使用安全帶會造成個人不適
      為理由，而不依規定使用安全帶。
（三）依證人即中華汽車工業股份有限公司職員葉松木到庭陳稱：座椅是依經濟部頒
      行的ＣＮＳ國家標準設計，並沒有針對殘障人士做特別的設計，設計座椅時，
      有人體模型作為測試及設計之準據，車子在設計安全帶時，是以人體模型作為
      假想的乘客，所以以人體模型來講，當然不會（發生安全帶勒住脖子的情形）
      ，至於個人因身體、坐姿都不一樣，所以不能一概而論，但是基本上不應該會
      發生勒住脖子的情形等語（見原審九十二年三月十九日筆錄）。受處分人車輛
      之座位及安全帶均未經改裝，此經原審勘驗無誤；換言之，縱使受處分人將座
      椅調整至最前方，仍在原車安全帶使用之預想範圍之內，顯見即使正常人亦可
      能因身體、坐姿等個人因素，在使用安全帶時遭安全帶緊貼頸部，造成不便，
      此與受處分人是否罹患小兒麻痺無關，可見受處分人所辯：不依規定方式繫安
      全帶，乃個人之特殊需要；又稱：現行經濟部頒行的ＣＮＳ國家標準係針對一
      般大眾化之體型設計，並沒有針對殘障人士做特別考量，目前安全帶
      道理適用在實物上不周遍，因罹患小兒麻痺，致不能以正常方式結扣安全帶云
      云，並不足採為有利認定之依據。本件抗告為無理由，應予駁回。
四、據上論結，應依道路交通案件處理辦法第二十六條，刑事訴訟法第四百十二條，
    裁定如主文。
中      華      民      國    九十二    年      四      月    二十一    日
                              臺灣高等法院交通法庭
                                  審判長法  官  何  菁  莪
                                        法  官  吳      燦
                                        法  官  邱  同  印
右正本證明與原本無異。
不得再抗告。
                                        書記官  莊  昭  樹
中      華      民      國    九十二    年      四      月    二十一    日


司法院資訊處製作；財團法人民間司法改革基金會備份。
